臺灣高等法院刑事判決
109年度上易字第637號
上  訴  人  
即  被  告  林森仁
指定辯護人  吳文君律師
上列上訴人因妨害自由案件，不服臺灣新竹地方法院108年度易
字第147號，中華民國109年2月26日第一審判決（起訴案號：臺
灣新竹地方檢察署108年度偵緝字第22號)，提起上訴，本院判決
如下：
    主  文
上訴駁回。
    理  由
一、按對精神障礙者之監護處分，其內容不以監督保護為已足，
    並應注意治療及預防對社會安全之危害。依保安處分執行法
    第47條之規定，經檢察官指定為執行處所之精神病院、醫院
    ，對於受監護處分者，除分別情形給予治療外，並應監視其
    行動。受監護處分者之行動既受監視，自難純以治療係為使
    其回復精神常態及基於防衛公共安全之角度，而忽視人身自
    由保障之立場，否定監護係對其不利之處分。又刑法第87條
    第1項規定之監護處分，係因被告有同法第19條第1項所定之
    精神障礙，或其他心智缺陷致欠缺責任能力而不罰者，其情
    狀足認有再犯或有危害公共安全之虞時，始有其適用。法院
    依刑事訴訟法第301條就此為被告無罪之判決時，並應諭知
    其處分及期間。是以，此項監護處分與無罪之諭知，具有不
    可分離之關係，不能割裂為二事；其有無上訴利益，必須為
    整體之觀察，無從分別判斷（最高法院106年度第9次刑事庭
    會議決議意旨參照）。本件原審雖為無罪判決，但同時諭知
    對被告不利之監護處分，而與僅單純宣告被告無罪之判決不
    同，揆諸前揭說明，自應認被告具有上訴利益，合先敘明。
二、公訴意旨略以：被告甲○○基於恐嚇之犯意，於民國107年8月
    8日凌晨3時12分許，在不詳地點利用手機通訊軟體，以「林
    蜜露」之暱稱，傳送「大不了，一起死」、「我們汽油燒一
    起死」等訊息至告訴人乙○○所使用之臉書帳號「Nicholas H
    su」，復接續於同日上午10時許，以未顯示號碼之電話撥打
    給告訴人恫稱：「兇什麼，再過幾個月我就跟你一起死了啦
    」、「對方和陳盈佳如果沒有坐牢，你們全家用命還給我啊
    ！」、「頂多去開個庭而已，繳個保證金我出來把你殺掉不
    是你死就是我死」、「我這一輩子，乙○○我一定會出來殺你
    全家」、「我甲○○絕對不會放過你乙○○全家，我寧可跟你全
    家死」、「我已經在計劃殺掉你全家了」、「我要殺掉你，
    由你殺你來洩恨啦」等話語，以此加害生命、身體之事恐嚇
    告訴人，使告訴人在新竹市○○區○○路住處見聞上開訊息及聽
    聞上開話語後心生畏怖，致生危害於安全。因認被告所為，
    係涉犯刑法第305條之恐嚇危害安全罪嫌等語。
三、公訴意旨認被告涉犯上開恐嚇危害安全罪嫌，係以被告於警
    詢、偵查之供述、告訴人於警詢、偵查中之指訴、告訴人所
    提「林蜜露」傳送文字訊息之畫面翻拍相片4紙及電話譯文1
    份為憑。訊據被告於本院審理時坦承犯行，並為認罪之表示
    （見本院卷第48、51、143頁、第145至146頁），但其於原
    審則否認有何恐嚇犯意，辯稱：我只是一時氣話，並非要恐
    嚇告訴人等語置辯。
四、經查：
㈠、查被告於107年8月8日凌晨3時12分許，以「林蜜露」之暱稱
    ，傳送「大不了，一起死」、「我們汽油燒一起死」等訊息
    至告訴人所使用之臉書帳號「Nicholas Hsu」，復接續於同
    日上午10時許，以未顯示號碼之電話撥打給告訴人稱：「兇
    什麼，再過幾個月我就跟你一起死了啦」、「對方和陳佳盈
    如果沒有坐牢，你們全家用命還給我啊！」、「頂多去開個
    庭而已，繳個保證金我出來把你殺掉不是你死就是我死」、
    「我這一輩子，乙○○我一定會出來殺你全家」、「我甲○○絕
    對不會放過你乙○○全家，我寧可跟你全家死」、「我已經在
    計劃殺掉你全家了」、「我要殺掉你，由你殺你來洩恨啦」
    等話語之事實，為被告於偵查、原審及本院所坦承（見偵緝
    卷第14至15頁，原審卷一第27頁、第238至240頁、卷二第47
    頁，本院卷第48頁、第145頁），核與證人即告訴人乙○○於
    警詢、偵查中所指訴之情節（見偵卷第4至5頁、第30頁）相
    符，並有告訴人所提「林蜜露」傳送文字訊息之畫面翻拍相
    片4紙（見偵卷第6、7頁）及電話譯文1份（見偵卷第8、9頁
    ）等在卷可按，是此部分之事實，應堪認定。
㈡、上開被告所傳送訊息及告知話語之內容，是揚言對告訴人及
    其家人之生命、身體不利且用語激烈，一般人見聞、接獲上
    開訊息、話語後，衡情內心將感到恐懼、不安，證人即告訴
    人乙○○於警詢時即稱：接獲上開訊息、電話後，我覺得我的
    人身安全遭受威脅等語（見偵卷第4、5頁），於原審亦證稱
    ：我報案之後有在家中裝設監視器大約6支，另外有請附近
    派出所設巡邏箱等語（見原審卷二第40、41頁），顯見被告
    前開行為已使告訴人心生畏懼致生危害於安全，方因此採取
    相對之防範措施，甚為灼然。
㈢、被告於原審雖稱只是一時氣話云云，然縱使被告是基於憤怒
　　、不滿或氣憤之情緒而為上開行為，僅屬於被告犯案之動機
    或所受刺激等有關量刑應考量之事項，其既因此傳送或以電
    話告知上開加害生命、身體之訊息或話語給告訴人，主觀上
    顯具有藉此恐嚇告訴人以洩憤之主觀犯意，亦堪認定，其上
    開所辯恰可補強其具有以上開言語恐嚇告訴人之動機，而不
    足為其不具恐嚇犯意辯解之所憑。
㈣、被告原審辯護人雖另辯護稱：告訴人於偵查及原審稱被告似
    有精神疾病，老家在台中，好像是遊民，常到處跟人家借錢
    ，足見告訴人相當了解被告情況，應知被告因精神狀況所為
    不當言語應無真意，應不致因此而心生恐懼等語（見原審卷
    二第49頁），然罹患精神疾病者所表現出之行為傾向各不相
    同，亦有部分精神疾病患者發病時具有攻擊性，是告訴人在
    與被告之接觸過程，若發覺被告疑似患有精神疾病，則在被
    告以行動電話傳送或告知上開加害生命、身體之訊息或話語
    後，衡情自可能擔心被告具有攻擊傾向而心生恐懼，此部分
    辯護意旨稱告訴人不致因此心生恐懼，有違常情，亦與前揭
    告訴人明白所證相悖，尚乏所據，洵非足採。
㈤、準此，被告本案所為，應符合刑法第305條所定恐嚇危害安全
    罪之構成要件，堪以認定。
五、惟按行為時因精神障礙或其他心智缺陷，致不能辨識其行為
    違法或欠缺依其辨識而行為之能力者，不罰，刑法第19條第
    1項亦有明定。又刑法第19條有關行為刑事責任能力之規定
    ，係指行為人於「行為時」，因精神障礙或其他心智缺陷之
    生理原因，其辨識行為違法之能力（學理上稱為「辨識能力
    」）或依其辨識而行為之能力（學理上稱為「控制能力」）
    ，因而不能、欠缺或顯著減低之心理結果者而言。其中「精
    神障礙或其他心智缺陷」之生理原因要件，事涉醫學上精神
    科之專門學識，自有選任具該專門知識經驗者或囑託專業醫
    療機構加以鑑定之必要；倘經鑑定結果，行為人行為時確有
    精神障礙或其他心智缺陷，則其辨識行為違法或依其辨識而
    行為之能力，是否屬於不能、欠缺或顯著減低之心理結果，
    應由法院本於職權，綜合全部證據資料予以判斷評價之（最
    高法院98年度台上字第5554號判決意旨參照）。經查：
㈠、被告於104年3月25日至5月25日即曾因思覺失調症在台中維新
    醫院住院治療，有台中維新醫院108年4月10日函及所附被告
    病歷影本及乙種診斷證明書各1份（見原審卷一第49至219頁
    ）附卷可憑，是被告前已有思覺失調症之病史，與被告相識
    並有接觸之告訴人亦稱：被告好像有精神疾病（見偵卷第30
    頁），我認為被告可能有精神上的疾病，因為以被告的行為
    模式來看，一般人並不會這樣做，被告好像覺得一直有人陷
    害他，可是我們也不知道到底是什麼情況等語（見原審卷二
    第37至38頁）。
㈡、經原審檢附本案相關卷宗及被告病歷資料囑託台中維新醫院
    鑑定被告行為時之精神狀態結果，經該院綜合各項因素，鑑
    定結果認：個案因思覺失調症之症狀惡化，處於精神與情緒
    症狀惡化之狀態，缺乏辨識違法行為之能力，且病識感不佳
    ，無法配合門診規則追蹤治療，住院經治療後精神與情緒症
    狀可以部份緩解，但因仍有殘餘之誇大妄想，關係與被害妄
    想，且社交與認知功能呈現退化，影響患者辨識與解決問題
    之能力，有該院108年11月19日維醫社法字第1080000221號
    函及所附被告之精神鑑定書1份（見原審卷一第293至299頁
    ）在卷可參，綜合被告上開病歷資料所示之病史、精神鑑定
    書，及本案被告僅係為找尋其弟，即對其弟友人即告訴人以
    上開方式恐嚇騷擾之言行表徵等節，可認被告於行為時之精
    神狀態受其精神疾病症狀之影響，當已處於無法辨識行為是
    否違法，且缺乏辨識違法行為能力之狀態，屬刑法第19條第
    1項所定之情形，其行為不罰，應刑事訴訟法第301條之規定
    ，即應諭知被告無罪之判決。
六、又因刑法第19條第1項之原因而不罰者，其情狀足認有再犯
    或有危害公共安全之虞時，令入相當處所，施以監護，期間
    為5年以下，刑法第87條第1項、第3項前段分別定有明文。
    被告雖表示：之前是母親帶我去就醫，現在已經穩定了，可
    以自己去看醫生，我也有按時服藥，也有正常工作，因為有
    精神科病史就認為有再犯之虞，並不公平，一般人也會說氣
    話，不能因此就叫我去住院一年，寧願接受判刑，希望不要
    監護處分一年等語，經本院向台中維新醫院函調被告病歷資
    料顯示，被告於108年9月14日至11月26日間於該院住院治療
    ，出院後亦定期回診，今年度約每2至3週會至該院精神科定
    期回診取藥，有該院109年6月24日維醫社法字第1090000156
    號函所附相關病歷影本附卷可稽（見本院卷第63至124頁）
    ，然查：
㈠、前引精神鑑定書已論及：被告為思覺失調症之患者，在病情
    惡化時處於嚴重病人狀態，若能持續接受精神科治療尚可維
    持病情的穩定性，但因個案病識感差，出院後常無法規則接
    受治療致精神與情緒症狀持續惡化，需住院治療，且使社交
    與認知功能呈現退化，有再犯或危害公共安全之虞等情（見
    原審卷一第299頁），被告於原審109年1月14日審理時就病
    歷資料仍表示：我是被我家人陷害的，我如果真的有精神疾
    病的話，我如何回答法官你的問題呢，我連續兩次要去找我
    弟弟，結果我其他家人就把我送去維新醫院…，（復稱）所
    以我對於有病歷這件事沒有意見，但是我主張我沒有生病，
    另外，將來我會向我的家人提告妨害自由，只是礙於我現在
    無法對我家人提告，因為我還沒有證據，他們押我去精神病
    院等情（見原審卷二第44頁），再就前開精神鑑定書表示：
    我否定醫生的話，我做過什麼事情我都向法官認了，我怎麼
    會沒有辯解的能力呢，當時我說的真的是一時氣話，因為乙
    ○○他們對我做了一些落井下石的事情，（復稱）我不認同這
    個醫生的診斷等意見（見原審卷二第45頁），顯見被告對於
    自身罹患思覺失調症，雖前經治療、鑑定仍缺乏病識感。
㈡、被告上訴後，聲請本院再次函請台中維新醫院依照被告前次1
    08年11月26日出院後之門診治療情形（按前開精神鑑定書是
    於108年11月15日作成），評估被告是否仍有再犯恐嚇罪或
    危害公共安全之虞，該院覆稱：個案門診治療效果有限，病
    人無病識感，言談中諸多不滿與系統性妄念，對家人十分氣
    憤，不排除有再犯或危害公共安全之可能等語，有該院109
    年6月24日維醫社法字第1090000156號函在卷可按（見本院
    卷第63頁），參以被告於本院自陳：我目前是自己一個人住
    ，之前是母親帶我去就醫，現在我都自己一個人去看醫生（
    見本院卷第49頁），於原審並稱：除了媽媽之外，我沒有跟
    其他家人碰面等情（見原審卷二第46頁），顯然被告仍缺乏
    病識感，猶有系統性之妄念，家庭之支持及約束尚有不足。
㈢、綜上，本件被告既受思覺失調症之影響嚴重，家庭之支持功
    能有限，上開精神鑑定結果並均認被告無病識感，有再犯或
    危害公共安全之虞，為使被告能獲得適當之矯治治療，避免
    病情急性發作時再為不法行為，危急他人或公眾，本院認被
    告有施以監護保安處分之必要，應併依前揭規定為施以監護
    之諭知。
七、維持原判決之理由：
㈠、原審以本案被告所為符合恐嚇危害安全罪之構成要件，事證
    明確，然被告於本件案發時因精神疾病致不能辨識其行為違
    法、欠缺依其辨識而行為之能力，無刑事責任能力，依刑法
    第19條第1項之規定，其行為不罰，而諭知被告無罪之判決
    ，並認有對被告施以監護保安處分之必要，乃依刑法第87條
    第1項、第3項規定併宣告令被告入相當處所施以監護1年，
    業已於原審判決詳細說明其證據取捨之依據及認定之理由，
    經核尚無違誤，應予維持。
㈡、被告上訴意旨坦承犯行，僅主張其業已按時就醫、服藥，且
    有穩定工作，並無施以監護處分之必要，然經本院再次函請
    台中維新醫院評估被告是否有再犯或危害公共安全之虞結果
    ，該院認為被告門診治療效果有限，病人無病識感，言談中
    諸多不滿與系統性妄念，對家人十分氣憤，不排除有再犯或
    危害公共安全之可能此節，業如前述，參以被告先前108年9
    月14日是因去姐姐店裡騷擾、以腳踹姐姐、用安全帽敲玻璃
    等行為而遭強制住院治療（見本院卷第67、71頁台中維新醫
    院住院病歷所載，另第73頁病歷資料記載被告自陳：我揍了
    我姐一拳就被警察送來了等語），均足徵被告病識感不足，
    且門診治療效果有限，病情發作時有攻擊傾向，為免其病情
    續發導致再為不法行為，危急他人或公共安全，並使其接受
    妥善之治療及監護，自堪認被告確仍有令入相當處所施以監
    護之必要。另本院並非以上開台中維新醫院回函為判斷之唯
    一根據，而係綜合考量各情，是辯護意旨以上開函文僅稱「
    不排除」，而認不足以認定被告有實施強制治療保安處分之
    要件等語（見本院卷第151頁），亦非足採。
㈢、此外，因有刑法第19條第1項、第2項或第20條之情形，而受
    監護處分者，檢察官應按其情形，指定精神病院、醫院、慈
    善團體及其最近親屬或其他適當處所，保安處分執行法第46
    條定有明文，是被告縱使受監護處分，其執行方法係由檢察
    官囑請醫院審慎評估後，再由檢察官本諸憲法保障人權之意
    旨與刑法之保護作用予以審酌，並非必然均係以與社會隔離
    或拘束身體自由之入院強制治療方式執行監護處分，併此敘
    明。
㈣、綜上，被告上訴意旨認其並無施以監護處分之必要云云，尚
    非可採，其上訴為無理由，應予駁回。
據上論斷，應依刑事訴訟法第368條，判決如主文。
本案經檢察官黃和村到庭執行職務。
中　　華　　民　　國　　109 　年　　9 　　月　　10　　日
                  刑事第二十庭  審判長法　官  王復生
                                      法　官  陳春秋
                                      法　官  張紹省
以上正本證明與原本無異。
不得上訴。
                                      書記官  莫佳樺
中　　華　　民　　國　　109 　年　　9 　　月　　11　　日